臺灣臺北地方法院刑事判決　　　　　　 99年度簡上字第466號
公　訴　人　臺灣臺北地方法院檢察署檢察官
上　訴　人
即　被　告　董仲濤
上列上訴人即被告因違反稅捐稽徵法案件，不服本院民國99年11
月8 日所為99年度簡字第3303號第一審簡易判決（聲請簡易判決
處刑案號：98年度偵字第26242 號），提起上訴，本院合議庭判
決如下：
    主  文
原判決撤銷。
董仲濤公司負責人為納稅義務人以不正當方法逃漏稅捐，處有期
徒刑月，如易科罰金，以銀元佰元即新臺幣玖佰元折算壹日
，減為有期徒刑壹月又拾伍日，如易科罰金，以銀元佰元即新
臺幣玖佰元折算壹日；又共同行使從事業務之人，明知為不實之
事項，而登載於其業務上作成之文書，足以生損害於公眾及他人
，處有期徒刑貳月，如易科罰金，以銀元佰元即新臺幣玖佰元
折算壹日，減為有期徒刑壹月，如易科罰金，以銀元佰元即新
臺幣玖佰元折算壹日。應執行有期徒刑貳月，如易科罰金，以銀
元佰元即新臺幣玖佰元折算壹日。緩刑貳年。
    事  實
一、董仲濤於民國87年1 月26日起至89年8 月6 日止之期間內，
    係擔任納稅義務人巨商國際有限公司（下簡稱巨商公司，址
    設臺北市中山區○○○路54號4 樓之1 ）之負責人，並以製
    作各類所得扣繳暨免扣繳憑單為其附隨業務，為從事業務之
    人，且宋建台（未據起訴）於上開期間內，係擔任巨商公司
    之總經理。詎董仲濤明知張金塗於民國88年間並未在巨商公
    司任職，竟與宋建台共同基於行使業務上登載不實文書之犯
    意聯絡，於89年5 月前之某日，指示不知情之會計事務所成
    年人員，製作內容不實之各類所得扣繳暨免扣繳憑單，其上
    虛偽登載張金塗於88年向巨商公司領取薪資新臺幣（下同）
    47 萬5,200元，並於89年5 月間持以向財政部臺北市國稅局
    申報張金塗於88年間之所得資料而行使之，以詐術使巨商公
    司之帳面營業成本增加，營利所得減少，巨商公司以此方法
    逃漏營利事業所得稅達12萬630 元，亦足以生損害於張金塗
    及稅捐機關對於課徵稅捐之正確性。嗣經張金塗接獲財政部
    高雄市國稅局88年度申報核定綜合所得稅核定通知書，通知
    補繳前開薪資所得之綜合所得稅款，始悉上情。
二、案經臺灣臺北地方法院檢察署檢察官簽分偵辦後聲請簡易判
    決處刑。
    理  由
壹、證據能力部分：
    按被告以外之人於審判外之言詞或書面陳述，除法律有規定
    者外，不得作為證據，刑事訴訟法第159 條第1 項定有明文
    。但被告以外之人於審判外之陳述，雖不符前4 條之規定，
    而經當事人於審判程序同意做為證據，法院審酌該言詞陳述
    或書面陳述作成時之情況，認為適當者，亦得為證據。當事
    人、代理人或辯護人於法院調查證據時，知有刑事訴訟法第
    159 條第1 項不得為證據之情形，而未於言詞辯論終結前聲
    明異議者，視為有前項之同意，同法第159 條之5 亦規定甚
    明。經查，本院認定犯罪事實所憑之證據中，部分係屬傳聞
    證據，惟檢察官及被告董仲濤均未於本院言詞辯論終結前聲
    明異議，本院審酌該等言詞或書面陳述作成之情況，並無非
    出於任意性或不正取供，或違法或不當情事，且客觀上亦無
    不可信之情況，堪認為適當，依刑事訴訟法第159 條之5 第
    2 項規定，均得作為證據。
貳、實體部分：
一、訊據被告固就其於上揭時點擔任巨商公司負責人之事實，坦
    承不諱，惟矢口否認有何行使業務上登載不實文書之犯行，
    並辯稱：當時巨商公司與會計師間之聯絡人及提供報稅之資
    料都是宋建台負責，伊個人並沒有去申報本件之員工薪資所
    得云云。然查：
（一）查被告於87年1 月26日起至89年8 月6 日止之期間內，係
      擔任巨商公司之負責人，並以製作各類所得扣繳暨免扣繳
      憑單為其附隨業務，為從事業務之人，且宋建台於上開時
      間內係擔任巨商公司之總經理。而證人張金塗於88年間並
      未在巨商公司任職，巨商公司卻於89年5 月間持其上虛偽
      登載證人張金塗於88年向巨商公司領取薪資47萬5,200 元
      等情之內容不實各類所得扣繳暨免扣繳憑單，向財政部臺
      北市國稅局申報證人張金塗於88年間之所得資料而行使之
      ，使巨商公司之帳面營業成本增加，營利所得減少，以此
      方法逃漏營利事業所得稅達12萬630 元，足以生損害於證
      人張金塗及稅捐機關對於課徵稅捐之正確性之事實，業據
      被告坦承不諱，並經證人即被害人張金塗於偵查中（見臺
      灣高雄地方法院檢察署95年度他字第4948號卷，下稱高他
      卷第8 頁）、證人宋建台於偵查中（見臺灣臺北地方法院
      98 年 度偵字第26242 號卷，下稱北偵卷第32頁至第33頁
      ）分別證述綦詳，另有財政部高雄市國稅局88年度申報核
      定張金塗之綜合所得稅核定通知書1 紙（見高他卷第10頁
      ）、財政部臺北市國稅局98年12月11日財北國稅審三字第
      0980104805號函及所附之巨商公司88年度營利事業所得稅
      結算申報核定通知書1 份（見北偵卷第10頁至第12頁）及
      卷附巨商國際有限公司案卷影本1 份等件在卷可稽，是堪
      信為真實。
（二）其次，證人宋建台於99年5 月21日檢察官訊問時曾結證稱
      ：於80幾年時曾在巨商公司任職，係擔任巨商公司之總經
      理，當時公司負責人為被告，被告只負責財務，巨商公司
      實際業務係伊在執行。巨商公司並無員工，而巨商公司係
      由外面之會計師負責處理報稅事宜，並由被告向外面之會
      計師聯絡等語綦詳（見北偵卷第32頁至第33頁），且被告
      亦於同期日中坦承：伊負責於開票、收票及會計師來收費
      時，與會計師聯絡等語（見北偵卷第33頁），是可知身為
      巨商公司負責人之被告與擔任總經理之證人宋建台均應知
      悉因巨商公司並無聘請任何員工，進而明瞭證人張金塗絕
      非巨商公司之員工，亦不可能自巨商公司領有薪資，且既
      然證人宋建台負責巨商公司之全部業務，而被告亦於會計
      師請款時，負責與會計師聯絡，則該受委任之會計師於為
      巨商公司處理申報營利事業所得稅事宜時，若將證人張金
      塗領有巨商公司之薪資等不實事項一併申報，被告及證人
      宋建台2 人豈有不知之理，另由被告所庭呈之聯絡資料影
      本以觀（見本院卷第33頁），亦可知其上係將本僅載明被
      告姓名及聯絡方法之欄位，以手寫增列之方式，將被告及
      宋建台之姓名及聯絡方法並列其上，並非將被告之資料刪
      除，而以宋建台之資料完全取代之，況僅單憑上開聯絡資
      料影本，亦未能知悉上開手寫增列行為究係何時所為，是
      上開資料實未能據為有利於被告認定。綜上，由前開各項
      證據綜合觀之，可知被告及證人宋建台2 人就指示不知情
      之會計師製作內容不實之各類所得扣繳暨免扣繳憑單，其
      上虛偽登載張金塗於88年向巨商公司領取薪資47萬5,200
      元，並於89年5 月間持以向財政部臺北市國稅局申報張金
      塗於88年年間之所得資料而行使之犯行，確具有犯意聯絡
      與行為分擔無訛。至被告前開所辯：當時巨商公司與會計
      師之聯絡人及申請報稅之資料都是宋建台負責，伊個人並
      沒有去申報本件之員工薪資所得云云，與事實未符，並未
      能採信。
（三）從而，本件事證明確，被告犯行堪以認定，應予依法論科
      。
二、查被告行為後，刑法部分條文已於94年2 月2 日修正公布，
    並自95年7 月1 日施行。依修正後刑法第2 條第1 項規定：
    「行為後法律有變更者，適用行為時之法律。但行為後之法
    律有利於行為人者，適用最有利於行為人之法律。」，此條
    規定與刑法第1 條罪刑法定主義契合，係規範行為後法律變
    更所生新舊法律比較適用之準據，是刑法第2 條本身雖經修
    正，尚無比較新舊法之問題，應一律適用裁判時之現行刑法
    第2 條，以決定適用之刑罰法律，合先敘明。又本次修正涵
    蓋之範圍甚廣，故比較新舊法時，應就罪刑有關之共犯、牽
    連犯、連續犯、有無累犯加重、自首減輕暨其他法定加減原
    因與加減例等一切情形，綜其全部罪刑之結果而為比較，復
    有最高法院95年5 月23日95年第8 次刑庭會議決議可資參照
    。茲就本案有關之法條修正比較適用如下：
（一）修正後刑法第33條第5 款規定罰金刑為新臺幣1 千元以上
      ，以百元計算之，修正前該條款則規定罰金刑為銀元1 元
      即新臺幣3 元以上，比較新、舊法結果，以適用修正前之
      法律，對被告較為有利。
（二）刑法第28條共犯之規定，於修正前規定為「二人以上共同
      實施犯罪之行為者，皆為正犯」，修正施行後之規定則為
      「二人以上共同實行犯罪之行為者，皆為正犯」，本條之
      修正理由係為排除陰謀共同正犯、預備共同正犯於本條所
      規定之正犯之外。是上開條文之修正屬法理之明文化，對
      被告而言無有利、不利之情形，無新舊法比較之問題，自
      應逕行適用裁判時法。
（三）又被告行為時，刑法第51條第5款規定「數罪併罰，分別
      宣告其罪之刑，依左列各款定其應執行者：五、宣告多數
      有期徒刑者，於各刑中之最長期以上，各刑合併之刑期以
      下，定其刑期。但不得逾20年。」，而修正後同條款則規
      定：「宣告多數有期徒刑者，於各刑中之最長期以上，各
      刑合併之刑期以下，定其刑期。但不得逾30年。」，經比
      較結果，可知修正後有關有期徒刑合併定其應執行刑之上
      限已提高至30年，自以修正前之規定較有利於受刑人，故
      依刑法第2 條第1 項前段之規定，適用修正前之規定定被
      告應執行之刑。
（四）綜合上開法律修正前、後之比較，及揆諸前揭說明及修正
      後刑法第2 條第1 項之「從舊從輕」原則，本件以適用修
      正前之相關刑罰法律，對被告較為有利，並應整體適用修
      正前刑法相關規定論處。又犯罪在刑法修正施行前，而於
      施行後裁判，其緩刑之宣告，應適用修正後刑法第74條之
      規定（前揭最高法院95年5 月23日第8 次刑事庭會議決議
      參照) ，亦併敘明。
三、再按刑法上所謂業務，係以事實上執行業務者為標準，指以
    反覆同種類之行為為目的之社會的活動而言，執行此項業務
    ，縱令欠缺形式上之條件，仍無礙於業務之性質（最高法院
    43年臺上字第826 號判例意旨參照）。又營利事業填報扣繳
    憑單，乃附隨其業務而製作，屬於業務上所掌之文書。此種
    扣繳憑單內容如有不實，而足生損害於公眾或他人，即係犯
    刑法第215 條業務上登載不實文書之罪名（最高法院70年度
    第9 次刑事庭會議決議參照），查被告係巨商公司之負責人
    ，製作各類所得扣繳暨免扣繳憑單為其附隨之業務，自為從
    事業務之人。是核被告所為，係犯刑法第216 條、第215 條
    之行使業務上登載不實文書罪，及稅捐稽徵法第47條第1 款
    、第41條公司負責人為納稅義務人以不正當方法逃漏稅捐罪
    。又被告與宋建台之間，就前揭行使業務上登載不實文書犯
    行，具有犯意聯絡與行為分擔，是為共同正犯。再者，被告
    利用不知情之成年會計業者製作內容不實之各類所得扣繳暨
    免扣繳憑單，其上虛偽登載張金塗於88年向巨商公司領取薪
    資47萬5,200 元，並於89年5 月間持以向財政部臺北市國稅
    局申報張金塗於88年間之所得資料而行使之，為間接正犯。
    另被告在業務上製作之文書即扣繳憑單上登載不實後，持以
    向財政部臺北市國稅局申報而行使之，其登載不實之低度行
    為應為行使之高度行為所吸收，不另論罪。又被告並非逃漏
    稅捐之納稅義務人，僅係代罰之性質，是其所犯上開二罪應
    分論併罰。
四、原審認定被告幫助逃漏稅捐之犯罪事實及證據明確，因而判
    處被告有期徒刑4 月，如易科罰金，以銀元300 元即新臺幣
    900 元折算1 日，減為有期徒刑2 月，如易科罰金，以銀元
    300 元即新臺幣900 元折算1 日，固非無見。惟於巨商公司
    於法定期間內即89年5 月間申報前一年度之營利事業所得稅
    之時，被告仍擔任巨商公司之登記負責人，並非僅係實質負
    責人，是應適用稅捐稽徵法第47條、第41條之規定，且上開
    規定僅為代罰之規定，即無從與被告所另違犯之行使業務上
    登載不實罪成立牽連犯之關係，況如前所述，被告應就行使
    業務上登載不實文書犯行部分，與宋建台成立共同正犯關係
    ，但原審並未審究此點等情，均尚有未洽。至被告以係遭宋
    建台拜託請伊出來當負責人，現在卻變成伊犯罪。宋建台是
    實際負責人，伊只是擔任名義負責人云云為由，提起上訴，
    固無理由，惟原判決既有上開可議之處，自應由本院將原判
    決撤銷改判。
五、爰審酌被告以前開行使業務上登載不實文書之方式，虛報他
    人薪資，影響張金塗及稅捐機關對於課稅管理之正確性，並
    令巨商公司逃漏營利事業所得稅，妨害國家稅捐徵收，行為
    確有不該，惟念及上開巨商公司逃漏稅捐金額非鉅，所生損
    害尚非過大，並衡酌被告犯罪動機、目的及方法等一切情狀
    ，暨被告犯後之態度等一切情狀，分別量處如主文所示之刑
    ，並定其應執行刑。
六、再按犯罪在中華民國96年4 月24日以前者，除本條例另有規
    定外，有期徒刑、拘役或罰金，減其刑期或金額2 分之1 ，
    中華民國九十六年罪犯減刑條例第2 條第1 項第3 款定有明
    文。經查，本件被告上開所為犯行，均係於96年4 月24日之
    前所犯，且經本院宣告之刑均未逾有期徒刑1 年6 月，復核
    無同條例所定不予減刑之情形，茲依前開條例第2 條第1項
    第3 款規定，均減其刑期2 分之1 。此外，因於被告行為時
    即94年2 月2 日修正公布前刑法第41條第1 項前段規定：「
    犯最重本刑為5 年以下有期徒刑以下之刑之罪，而受6 個月
    以下有期徒刑或拘役之宣告，因身體、教育、職業、家庭之
    關係或其他正當事由，執行顯有困難者，得以1 元以上3 元
    以下折算1 日，易科罰金」，又依95年5 月17日修正前罰金
    罰鍰提高標準條例第2 條規定，就其原定數額提高為100 倍
    折算1 日，則被告行為時之易科罰金折算標準，應以銀元30
    0 元折算1 日，經折算為新臺幣後，應以新臺幣90 0元折算
    為1 日。另94年2 月2 日修正公布之刑法第41條第1 項前段
    則規定：「犯最重本刑為5 年以下有期徒刑以下之刑之罪，
    而受6 個月以下有期徒刑或拘役之宣告者，得以新臺幣1 千
    元、2 千元或3 千元折算1 日，易科罰金」；比較修正前後
    之易科罰金折算標準，可知以94年2 月2 日修正公布前之刑
    法規定，較有利於被告，則於被告依上開中華民國九十六年
    罪犯減刑條例減刑後，本院亦依刑法第2 條第1 項前段，適
    用修正前刑法第41條第1 項前段及95年5 月17日修正前罰金
    罰鍰提高標準條例第2 條等規定，定其易科罰金之折算標準
    ，併諭知銀元折算新臺幣之標準。
七、末按刑法第74條第1 項規定：「受2 年以下有期徒刑、拘役
    或罰金之宣告，而有下列情形之一，認以暫不執行為適當者
    ，得宣告2 年以上5 年以下之緩刑，其期間自裁判確定之日
    起算：一、未曾因故意犯罪受有期徒刑以上刑之宣告者。二
    、前因故意犯罪受有期徒刑以上刑之宣告，執行完畢或赦免
    後，5 年以內未曾因故意犯罪受有期徒刑以上刑之宣告者。
    」，查被告未曾因故意犯罪受有期徒刑以上刑之宣告之事實
    ，有臺灣高等法院被告前案紀錄表1 紙在卷可稽（見本院卷
    第8 頁），並被告坦承犯行，已有悔意，且業以匯款之方式
    向財團法人中華民國兒童癌症基金會捐贈5 萬元之事實，有
    郵政國內匯款執據1 紙（見本院卷第35頁）及上開基金會收
    據1 紙（見本院卷第36頁）等件在卷可稽，參酌上情，可認
    被告前開犯行僅係因法治意識不足，始誤蹈法網，是應無庸
    以刑之執行達到教化其反社會行為之目的，且本院信被告經
    此教訓當知所警惕而無再犯之虞，本院因認對被告所宣告之
    刑，以暫不執行為適當，爰併予宣告緩刑如主文所示。
八、據上論斷，應依刑事訴訟法第455條之1第1項、第3項、第36
    4 條、第369 條第1 項前段、第299 條第1 項前段，稅捐稽
    徵法第47條第1 項第1 款、第41條，刑法第2 條第1 項前段
    、第11條前段、第216 條、第215 條、第74條第1 項第1 款
    ，修正前刑法第51條第5 款、第41條第1 項前段，廢止前罰
    金罰鍰提高標準條例第2 條，現行法規所定貨幣單位折算新
    臺幣條例第2 條，刑法施行法第1 條之1 ，中華民國九十六
    年罪犯減刑條例第2 條第1 項第3 款、第7 條、第9 條、第
    10 條 ，判決如主文。
本案經檢察官徐仕瑋到庭執行職務。
中    華    民    國    100    年    3    月    29    日
                  刑事第十七庭審判長法  官  劉煌基
                                    法  官  賴淑美
                                    法  官  葉力旗
上正本證明與原本無異。
本判決不得上訴。
                                    書記官  林碧華
中    華    民    國    100    年    3    月    29    日
附錄論罪科刑法條全文
（一）稅捐稽徵法第41條
納稅義務人以詐術或其他不正當方法逃漏稅捐者，處 5 年以下
有期徒刑、拘役或科或併科新臺幣 6 萬元以下罰金。
（二）稅捐稽徵法第47條
本法關於納稅義務人、扣繳義務人及代徵人應處徒刑之規定，於
下列之人適用之：
一、公司法規定之公司負責人。
二、民法或其他法律規定對外代表法人之董事或理事。
三、商業登記法規定之商業負責人。
四、其他非法人團體之代表人或管理人。
前項規定之人與實際負責業務之人不同時，以實際負責業務之人
為準。
（三）中華民國刑法第216條
行使第210 條至第215 條之文書者，依偽造、變造文書或登載不
實事項或使登載不實事項之規定處斷。
（四）中華民國刑法第215條
從事業務之人，明知為不實之事項，而登載於其業務上作成之文
書，足以生損害於公眾或他人者，處3 年以下有期徒刑、拘役或
5百元以下罰金。